【裁判字號】    99,訴,2527
【裁判日期】    991231
【裁判案由】    塗銷抵押權登記
【裁判全文】
臺灣臺北地方法院民事判決              99年度訴字第2527號
原      告  李淑瑩
訴訟代理人  黃炳飛律師
被      告  邱金雄
訴訟代理人  陳傳中律師
複  代理人  高瑩律師
上列當事人間請求塗銷抵押權登記事件，本院於民國99年12月6
日言詞辯論終結，判決如下：
    主  文
被告應將坐落於臺北市○○區○○段一小段五八○之二地號土地
（面積二十三平方公尺），於民國七十二年三月十四日申請臺北
市松山地政事務所以松山字第○七八五九○號登記所設定之新臺
幣貳佰伍拾萬元之抵押權登記塗銷。
訴訟費用由被告負擔。
    事實及理由
壹、原告起訴主張：緣坐落於臺北市○○區○○段一小段580之2
    地號土地（下稱系爭土地）為訴外人姚興雨所有，原告之公
    公王勝於民國98年11月3日向訴外人姚興雨以新臺幣（下同
    ）65萬元買受系爭土地，訴外人姚興雨則授權其子姚家泰得
    代理其與王勝簽訂系爭土地買賣契約，並約定系爭土地之土
    地增值稅由買受人王勝負擔，且負責塗銷系爭土地上之抵押
    權登記，價金部分業已由姚家泰全部收受，並於98年12月21
    日將系爭土地所有權移轉登記為原告所有。惟系爭土地上由
    前所有權人姚興雨於72年3月14日以臺北市松山地政事務所
    松山字第078590號為被告所設定擔保之抵押權（下稱系爭抵
    押權），係為供擔保前所有權人姚興雨對被告250萬元之借
    款債權（下稱系爭借款債權），借款期限自72年3月9日至73
    年3月8日，故系爭借款之清償日期為73年3月8日，則自該日
    起算，系爭借款債權應於88年3月8日罹於15年時效；又抵押
    權人實行抵押權之時效為5年，迄93年3月8日止亦未見被告
    實行抵押權，則系爭抵押權應已消滅，原告本於系爭土地所
    有權人，自得訴請被告塗銷系爭抵押權登記等語，爰依據民
    法第767條規定起訴，並聲明被告應將坐落臺北市○○區○
    ○段一小段580之2地號土地，於72年3月14日申請臺北市松
    山地政事務所以松山字第078590號登記所設定250萬元之抵
    押權登記塗銷。
貳、被告則以：原告主張系爭土地係於98年11月3日由原所有權
    人姚興雨之子姚家泰代理與原告之公公王勝簽訂不動產買賣
    契約，惟訴外人姚興雨於97年間業已因腦水腫、糖尿病，陷
    於無意識及無行為能力狀態，並自98年3月13日起入住桃園
    縣私立松林長期照護中心，顯難於98年11月3日授權其子姚
    家泰與王勝簽訂系爭土地之買賣契約並辦畢所有權移轉登記
    ，訴外人姚家泰顯係無權代理，故系爭土地之買賣契約及不
    動產所有權移轉登記應為無效，原告自非系爭土地所有權人
    ，不得訴請被告塗銷系爭抵押權登記。又系爭土地實為訴外
    人姚海行所有，僅借名登記於訴外人姚興雨名下，因訴外人
    姚海行於71年間向被告及其大舅子李鳳飛借款250萬元，遂
    邀同訴外人姚興雨擔任系爭借款之連帶保證人，並以系爭土
    地設定250萬元抵押權予被告。系爭土地謄本上雖記載系爭
    借款期限為自72年3月9日至73年3月8日，然訴外人姚海行於
    86、87年間尚有向被告請求緩期清償系爭借款債務，並陸續
    返還本金及利息，又於96年間支付被告最後一次利息，故系
    爭借款並未罹於15年消滅時效，原告主張系爭借款應於88年
    3月8日罹於時效，且被告亦未於93年3月8日前實行抵押權，
    系爭抵押權顯已消滅云云，應無理由，資為抗辯，並聲明：
    原告之訴駁回。
參、兩造不爭執之事項：本件原告起訴主張系爭土地業於98年12
    月21日移轉登記為原告所有。系爭土地上尚有前所有權人姚
    興雨於72年3月14日以臺北市松山地政事務所松山字第07859
    0號為被告所設定之系爭抵押權，借款期限自72年3月9日至
    73年3月8日，被告迄今均未實行系爭抵押權等情，業據其提
    出系爭土地之土地登記第二類謄本（地號全部）、系爭土地
    不動產買賣契約書、不動產買賣收付款明細、授權書影本各
    一份等件為證（見本院卷第4、45- 50頁），並有台北市松
    山地政事務所系爭土地異動索引在卷可稽（見本院卷第56-5
    8頁），核其主張與上開證物相符，且為被告所不爭執，自
    堪信為真實。
肆、得心證之理由：
    本件原告起訴主張系爭土地為原告所有，訴外人姚興雨於72
    年3月14日為被告設定系爭抵押權所擔保之借款債權，已罹
    於15年之消滅時效期間，被告復未於時效完成後之5年內實
    行抵押權，依法該抵押權已經消滅，原告自得本於所有權人
    之地位訴請被告塗銷該抵押權登記等語，為被告所否認，並
    以前揭情辭置辯，是以，本件兩造主要之爭點即為：一、原
    告是否得本於系爭土地所有權人之地位請求塗銷系爭抵押權
    ？二、系爭抵押權擔保之債權是否已罹於消滅時效？抵押權
    是否已經消滅？茲審究如下：
一、原告是否得本於系爭土地所有權人之地位請求塗銷系爭抵押
    權？
(一)、按土地法第43條規定：「依本法所為之登記，有絕對效力。
    」，所謂登記有絕對效力，乃為保護第三人起見，將登記事
    項賦與絕對真實之公信力（參見最高法院41年台上字第323
    號判例）。查系爭土地原登記於訴外人姚興雨名下，系爭土
    地於98年12月21日辦畢所有權移轉登記予原告，有系爭土地
    之土地登記第二類謄本（地號全部）、系爭土地不動產買賣
    契約書、不動產買賣收付款明細、授權書影本各一份在卷可
    稽（見本院卷第4、45-50頁），此為兩造所不爭執，業如上
    述，是王勝、原告因信賴系爭土地登記於姚興雨名下，而由
    王勝與姚興雨之代理人姚家泰訂立系爭土地買賣契約，而系
    爭土地是否係姚海行借名登記於姚興雨名下，被告並未舉證
    王勝、原告知悉或可得而知此事實，則王勝、原告就系爭土
    地係屬姚興雨所有之事實，因信賴土地登記，自屬善意第三
    人，依上開規定，應受土地法第43條之保護。被告雖抗辯系
    爭土地原所有權人姚興雨業已於97年間因腦水腫、糖尿病，
    陷於無意識狀態，並自98年3月13日起入住照護中心，顯難
    於98年11月3日授予其子姚家泰有簽訂系爭土地買賣契約並
    辦畢所有權移轉登記之代理權限，訴外人姚家泰顯屬無權代
    理，系爭土地之買賣契約及所有權移轉登記均應為無效云云
    。惟查，系爭土地依土地登記簿既登記為原告所有，有系爭
    土地登記謄本在卷可憑，則縱被告上開答辯屬實，在未依法
    塗銷此項登記以前，難謂原告非系爭土地之所有人，原告本
    於所有人地位，主張權利，即無不合（參照最高法院82年度
    第2次民事庭會議(一)），是原告自得本於所有權人之地位請
    求塗銷系爭抵押權。
(二)、又被告辯稱系爭土地實為訴外人姚海行所有，僅係借名登記
    於訴外人姚興雨名下，故原告實非系爭土地之真正所有權人
    云云。然查，系爭土地於68年10月17日即由訴外人姚興雨以
    買賣為原因登記為其所有，有台北市松山地政事務所系爭土
    地異動索引附卷可查（見本院卷第57頁）。且證人姚海行證
    稱：（原告訴訟代理人問：有否借名登記契約存在或提出其
    與前手之買賣契約或付款資料等件？）因為將近30年的事情
    ，且伊搬家多次，已經找不到了云云（見本院卷第75頁）。
    被告既未能舉證證明姚海行將系爭土地借名登記於姚興雨名
    下之事實，亦未能提出姚海行與前手買賣系爭土地之契約或
    付款資料等件為證，且姚海行何以迄今已逾30餘年，甚至於
    98年間知悉姚興雨已成植物人狀態時（見本院卷第75頁）均
    未曾向其請求回復登記為所有，顯與常情有違，是尚難僅憑
    證人姚海行之片面證詞，即認定系爭土地屬姚海行所有而借
    名登記於姚興雨名下之事實。被告辯稱原告非系爭土地所有
    權人，不得訴請被告塗銷系爭抵押權登記云云，洵非可採。
    原告既為系爭土地登記名義人，自得本於所有權人之地位，
    訴請被告塗銷系爭抵押權登記。
二、系爭抵押權擔保之債權是否已罹於消滅時效？抵押權是否已
    經消滅？
(一)、按「請求權，因十五年間不行使而消滅」、「消滅時效，自
    請求權可行使時起算。以不行為為目的之請求權，自為行為
    時起算」、「以抵押權擔保之債權，其請求權已因時效而消
    滅，如抵押權人，於消滅時效完成後，五年間不實行其抵押
    權者，其抵押權消滅」，民法第125條、第128條、第880條
    分別定有明文。
(二)、查原告主張姚興雨於72年3月14日以系爭土地為被告設定債
    權總金額250萬元之系爭抵押權，所擔保債權之借款期限為
    自72年3月9日至73年3月8日，業據其提出系爭土地之土地登
    記第二類謄本（地號全部）為證，堪信為真實。準此，系爭
    抵押權所擔保之借款債權清償日期即為73年3月8日，則系爭
    借款債權請求權自73年3月8日起即可行使，自斯時起算15年
    消滅時效期間，該抵押權所擔保系爭借款債權請求權應於88
    年3月8日罹於時效，被告復未於消滅時效完成後5年內即93
    年3月8日前實行系爭抵押權，則依民法第880條之規定，系
    爭抵押權應因除斥期間經過而消滅。被告雖辯稱姚海行有於
    86、87年間向被告請求延期清償，最後一次支付利息係在96
    年間，系爭借款債權即因債務人姚海行承認借款債務而中斷
    時效，尚未罹於時效云云。惟經本院訊問證人姚海行有無支
    付利息之證明或有無向被告借款250萬元之借據或收款資料
    等件，證人姚海行證述伊係將利息轉交伊妹後再交付被告大
    舅子李鳳飛，沒有書面證明；李鳳飛有借據，但伊沒有等語
    （見本院卷第75頁），然均未能提出借款或利息收據等書面
    資料以實其說，自無從以證人姚海行之片面證詞即認被告陸
    續於借款期間收受姚海行支付系爭借款之利息及最後一次支
    付利息係在96年間等情為真實，是被告前揭所辯並不足採，
    原告主張系爭借款債權時效應自清償期即73年3月8日起算，
    應堪採信。
(三)、綜上，本件系爭土地所擔保之借款債權，約定之清償期為73
    年3月8日，且借款債權之請求權時效為15年，是迄88年3月8
    日止消滅時效期間業已完成，則自翌日起算5年即至93年3月
    8日止，系爭抵押權因除斥期間經過而消滅。本件被告既未
    於93年3月8日除斥期間經過前實行系爭抵押權，則系爭抵押
    權自因除斥期間經過而消滅，原告訴請被告塗銷系爭抵押權
    登記，自屬有據。
三、綜上所述，原告既為系爭土地之所有權人，被告復未能舉證
    證明系爭借款債權有時效中斷之事由存在，亦未於93年3月8
    日前實行其抵押權，應認系爭抵押權已經消滅。從而，原告
    本於所有人之地位，依民法第767條規定，主張前開抵押權
    之存在妨害其所有權之行使，起訴請求被告應將系爭抵押權
    登記予以塗銷，為有理由，應予准許。
伍、本件事證已臻明確，兩造其餘主張、陳述及所提之證據，核
    與判決結果無影響，爰不一一論述，附此敘明。
陸、據上論結，本件原告之訴為有理由，依民事訴訟法第78條，
    判決如主文。
中    華    民    國    99    年    12    月    31    日
                  民事第一庭  法  官  楊晉佳
以上正本係照原本作成。
如對本判決上訴，須於判決送達後20日內向本院提出上訴狀。如
委任律師提起上訴者，應一併繳納上訴審裁判費。
中    華    民    國    99    年    12    月    31    日
                              書記官  蘇炫綺

司法院資訊處製作；財團法人民間司法改革基金會備份。
